【裁判字號】    89,訴,9
【裁判日期】    890607
【裁判案由】    損害賠償
【裁判全文】
臺灣臺東地方法院民事判決  八十九年度訴字第九號
    原      告  乙○○
    訴訟代理人  蕭芳芳律師
    被      告  甲○○○      .
右當事人間請求損害賠償事件，本院判決如左：
    主    文
被告應給付原告新臺幣壹拾玖萬伍仟玖佰參拾陸元，及自民國八十八年十二月三十日
起至清償日止按年息百分之五計算之利息。
原告其餘之訴駁回。
訴訟費用由被告負擔百分之三十五，餘由原告負擔。
本判決第一項於原告以新臺幣陸萬伍仟元為被告供擔保後，得假執行。
原告其餘假執行之聲請駁回。
    事    實
一、原告方面：
  （一）聲明：被告應給付原告新台幣（下同）五十六萬一千八百零二元，及自起訴
        狀繕本送達翌日起至清償日止，按年息百分之五計算之利息，原告並願供擔
        保請准宣告假執行。
  （二）陳述：
        (1)被告甲○○○於民國八十八年二月十一日，駕駛鼎東客運公司大客車由成
          功鎮往石雨傘方向行駛，途經石雨傘路段自後猛按五聲喇叭超越原告楊義
          勇所駕機車時，因被告故意將大客車車身逼近原告乙○○所騎機車，致使
          原告被擠到水溝即將跌倒，原告見被告所駕鼎東客運公司班車停靠在石雨
          傘站旁，即上車與被告理論，被告見狀隨即自車上取出八十八公分長鐵棍
          乙條，毆打原告腹部，致原告受有左腎破裂併後腔血腫，左腰、左肘挫傷
          等傷害，業經台灣台東地方法院檢察署八十八年度偵字第九○六號起訴在
          案，並經鈞院八十八年度易字第二○二號刑事判決判處被告有期徒刑三月
          ，被告不服，嗣經上訴台灣高等法院花蓮分院，經以八十八年度上易字第
          二四八號刑事判決將其上訴駁回，刑案部分因此確定。
        (2)按民法第一百八十四條第一項前段規定：「因故意或過失，不法侵害他人
          之權利者，負損害賠償責任。」同法第一百九十三條第一項規定：「不法
          侵害他人之身體或健康者，對於被害人因此喪失或減少勞動能力或增加生
          活上之需要時應負損害賠償責任。」同法第一百九十五條第一項規定：「
          不法侵害他人之身體、健康者，被害人雖非財產上之損害，亦得請求賠償
          相當之金額。」被告既因故意不法侵害原告而致原告受傷，對原告自應負
          損害賠償責任，爰依首揭法條規定，請求被告賠償左列損害：
          醫藥費支出部分：二萬七千三百五十六元扣除證明書費用三百四十元為
            二萬七千零十六元。
          救護車費用：救護車費用五千七百二十元連同訴訟費用九百二十元，共
            為六千六百四十元。
          計程車資：共為二萬零六百元。
            I．八十八年二月二十四日原告於慈濟醫院出院後，當晚復發又再乘計
                程車至慈濟掛急診，由重安至花蓮慈濟，計程車資二千元。
            II．八十八年二月二十七日至台東省立醫院住院，三月五日出院，計程
                車資共二千二百元。
            III．八十八年三月六日再入院慈濟作引流手術（造廔手術），住院一星
                期至三月十二日出院，另三月三十日移除腎臟廔管，兩次往返重安
                ，計程車資八千元。
            Ⅳ．原告因分別於八十八年四月七日、五月十四日、五月三十一日至台
                東市門診，來回計程車資共六千六百元。
            Ⅴ．八十八年三月二十五日、四月二十八日、五月五日至成功鎮門診計
                程車資來回計程車資為一千八百元。
          工資損失部分：原告因受傷治療期間，腎臟破裂而無法工作，遭受工資
            之損失，依其原擔任工作每日工資一千八百元計算，請求自八十八年二
            月十二日起至同年五月三十一日止計一百零九日之工資損失二十萬八千
            零八十一元。
          非財產上損害：原告無端遭被告以鐵棒毆打頭部，幸閃避及時，然仍遭
            腎臟破裂之傷害，事後因病痛不堪，事發當時驚嚇過度，精神受有極大
            損害，為此請求賠償二十九萬九千四百六十五元之非財產上損害。
  （三）對被告抗辯所為之陳述：
          (1)我是上車找被告理論，我沒有打被告，被告並非防衛。
          (2)車子是因為要下乘客靠邊停車，我上車是要理論為何將我擠到路旁水溝
            ，我一上車被告就拿鐵棒打我，我要下車去抄車牌，被告接著下車又繼
            續打我。當時我有喝酒，只喝三、四杯。
  （四）證據：提出財團法人佛教慈濟綜合醫院八十八年三月三十日診斷證明書、臺
        灣臺東地方法院檢察署檢察官八十八年度偵字第九○六號起訴書、本院八十
        八年度易字第二○二號刑事判決書、臺灣高等法院花蓮分院八十八年度上易
        字第二四八號刑事判決書、財團法人佛教慈濟綜合醫院醫療費用收據四紙、
        陳仁祐診所收據一紙、臺灣省立臺東醫院醫療費用證明書一紙、關強內科診
        所門診收據二紙、東甯醫療費用收據二紙、明德中醫醫院收據一紙、計程車
        車資收據四紙、蒸盛營造有限公司在職證明一紙、救護車資收據一紙，並聲
        請傳喚證人楊林生。
二、被告方面：
  （一）聲明：原告之訴駁回。
  （二）陳述：
        (1)原告騎車騎在中心線上，我按了一下喇叭，他就上車來吵鬧，並且摸我的
          腳我才打他的。我承認我有錯，但原告也有錯，不應該都要我來負擔。
        (2)當時只有原告一人騎車，並無載人，我在老遠就看到他喝醉了騎車在中心
          線上，我有按喇叭叫他讓開，並無把他逼到路邊。
        (3)我有打原告，是基於防衛，打他那裡我是不知道，他所受的傷並非完全是
          我造成的。
        (4)原告請求之金額過高，計程車資部分，原告可以坐客運車，工資部分，原
          告主張每日工資有一千八百元，在台東地區的臨時工工資沒有這麼高。
  （三）證據：聲請訊問證人許美雲。
三、本院依職權調閱臺灣臺東地方法院檢察署檢察官八十八年度偵字第九○六號偵查
    卷宗、本院八十八年度易字第二○二號刑事卷宗、臺灣高等法院花蓮分院八十八
    年度上易字第二四八號刑事卷宗。
        理      由
一、原告起訴主張，被告於八十八年二月十一日，駕駛鼎東客運公司大客車由石雨傘
    往成功鎮方向行駛（起訴狀誤載為由成功鎮往石雨傘方向），途經石雨傘路段自
    後猛按五聲喇叭超越原告所駕機車時，因被告故意將大客車車身逼近原告所騎機
    車，致使原告被擠到水溝即將跌倒，原告見被告所駕大客車停靠在石雨傘站旁，
    即上車欲與被告理論，被告見狀隨即自車上取出八十八公分長鐵棍乙條，毆打原
    告腹部，致原告受有左腎破裂併後腔血腫，左腰、左肘挫傷等傷害，業經台灣台
    東地方法院檢察署以八十八年度偵字第九○六號起訴在案，並經本院八十八年度
    易字第二○二號刑事判決處被告有期徒刑三月，被告不服，嗣經上訴台灣高等法
    院花蓮分院，經以八十八年度上易字第二四八號刑事判決將上訴駁回，刑案部分
    因此確定，原告因被告此次故意侵權行為致受有下列損害：(1)醫藥費支出二萬七
    千零十六元(2)救護車費用支出六千六百四十元(3)計程車資支出二萬零六百元(4)自
    八十八年二月十二日起至同年五月三十一日止無法工作之損失，以原任工作每日
    薪資一千八百元計共二十萬八千零八十一元(5)非財產上之損失二十九萬九千四百
    六十五元。以上損害總計五十六萬一千八百零二元，為此依民法第一百八十四條
    第一項前段、第一百九十三條第一項、第一百九十五條第一項規定起訴請求被告
    賠償等語。被告則以：係原告一人喝酒騎車靠馬路中心線，故被告按一下喇叭示
    意讓開；且原告先上大客車吵鬧，又摸被告腳，被告始基於防衛而動手打原告，
    原告所受之傷害並非全係被告造成，且原告自己也有錯，另原告請求之金額過高
    ，計程車資部分，原告可以坐客運車，工資部分，原告主張每日工資有一千八百
    元，在台東地區的臨時工工資沒有這麼高等語，資為抗辯。
二、本件經查，原告主張被告於八十八年二月十一日，駕駛鼎東客運公司大客車由石
    雨傘往成功鎮方向行駛，途經石雨傘路段，與原告因交通細故，竟持鐵棍毆打原
    告，致原告受有左腎破裂併後腔血腫，左腰、左肘挫傷之傷害等事實，業據其提
    出財團法人佛教慈濟綜合醫院八十八年三月三十日診斷證明書、臺灣臺東地方法
    院檢察署檢察官八十八年度偵字第九○六號起訴書、本院八十八年度易字第二○
    二號刑事判決書、臺灣高等法院花蓮分院八十八年度上易字第二四八號刑事判決
    書、財團法人佛教慈濟綜合醫院醫療費用收據四紙、陳仁祐診所收據一紙、臺灣
    省立臺東醫院醫療費用證明書一紙、關強內科診所門診收據二紙、東甯醫療費用
    收據二紙、明德中醫醫院收據一紙等為證，復為被告所不爭執，且經本院調閱臺
    灣臺東地方法院檢察署檢察官八十八年度偵字第九○六號、本院八十八年度易字
    第二○二號、臺灣高等法院花蓮分院八十八年度上易字第二四八號刑事偵審卷宗
    核閱屬實，復經證人楊林生到庭證述明確（見本院八十九年四月七日準備程序筆
    錄），是原告此部分之主張，堪信為真實。被告雖辯稱係出於正當防衛而毆打原
    告，且原告所受之傷害並非全係其造成云云。經查被告於前開刑事案件警訊時供
    稱：「他（即原告）作勢要打我，我便攻擊他。」（見臺東縣警察局成功分局刑
    案偵替查卷宗第一頁背面）；又於一審審理中供稱：「他（即原告）有打我，我
    有閃，沒打到我，他來勢兇兇，我為保護自己及乘客，所以隨手拿取車上鐵欄杆
    防禦打他。」、「他一上車就兇巴巴的樣子，我是怕隨手拿起來打。」等語（見
    前開本院刑事卷宗第十頁正、反面），且被告為女性，自承身高一六○公分，體
    重五十五公斤，原告為男性，自承身高一六八公分，體重在受傷前有七十二公斤
    ，兩造對此俱未爭執，可見事發當時原告身材較被告略為高大，苟原告先動手打
    被告，被告豈有全身未受絲毫傷害之理？是綜上足認原告上大客車後，雖逞兇惡
    之勢，惟尚未達於攻擊被告之地步，意即被告並未受到現時不法之侵害，與正當
    防衛之要件不合。此外被告又未能舉證證明有何正當防衛之實，是被告此部分之
    抗辯，尚難採信。另原告遭被告以鐵棒毆擊，足致腎臟破裂之傷害，亦無違經驗
    法則，被告辯稱此等傷害非全其造成，亦未能舉證以實其言，所辯仍難採信。
三、按因故意或過失，不法侵害他人權利者，負損害賠償責任，而不法侵害他人之身
    體或健康者，對於被害人因此喪失或減少勞動能力或增加生活上之需要時，應負
    損害賠償責任，且被害人雖非財產上之損害，亦得請求賠償相當之金額，民法第
    一百八十四條第一項前段、第一百九十三條第一項、第一百九十五條第一項分別
    定有明文。本件被告以故意行為毆打原告，致原告受有身體及健康上之傷害，其
    間復有相當因果關係，則揆諸上揭法律規定，原告自得請求被告賠償所受財產上
    及非財產上之損害。
四、茲本件所應審究者，係原告所請求賠償之金額，是否有理，爰分項論述如下：
  （一）醫藥費用部分：
        原告主張其因被告之侵權行為受傷，計支出醫療費用二萬七千零十六元，業
        據其提出財團法人佛教慈濟綜合醫院醫療費用收據四紙、陳仁祐診所收據一
        紙、臺灣省立臺東醫院費用證明書一紙、關強內科診所門診收據二紙、東甯
        診所醫療費用收據二紙、明德中醫醫院收據一紙等為證，復為被告所不爭執
        ，堪信為真實，是原告此部分之請求，即應准許。
  （二）就醫之計程車資部分：
        原告主張因被告此次侵權行為受傷而支出之往返醫院計程車資如下：
        (1)八十八年二月二十四日原告於慈濟醫院出院後，當晚復發又再乘計程車至
          慈濟掛急診，由重安至花蓮慈濟，計程車資二千元。
        (2)八十八年二月二十七日至台東省立醫院住院，三月五日出院，計程車資共
          二千二百元。
        (3)八十八年三月六日再入院慈濟作引流手術（造廔手術），住院一星期至三
          月十二日出院，另三月三十日移除腎臟廔管，兩次往返重安，計程車資八
          千元。
        (4)原告因分別於八十八年四月七日、五月十四日、五月三十一日至台東市門
          診，來回計程車資共六千六百元。
        (5)八十八年三月二十五日、四月二十八日、五月五日至成功鎮門診計程車資
          來回計程車資為一千八百元。
        總計原告主張之計程車資為二萬零六百元，業據其提出計程車資收據四紙為
        證，被告就此抗辯稱原告並非必須乘坐計程車，亦可乘坐客運車云云，經查
        原告所受之傷害為左腎破裂併後腔血腫，左腰、左肘挫傷等傷害，前已述及
        ，本院認為醫治此等傷害，以計程車為就診之交通工具，尚屬必要且合理，
        是被告前開辯解，即非有理。再查原告所提之四紙計程車收據金額合計僅五
        千六百元，超過收據金額部分，原告未能舉證證明。按損害賠償制度旨在填
        補損害，若無損害即無賠償之可言，因之侵權行為賠償之標準，應調查被害
        人實際上損害如何；意即關於侵權行為賠償損害之請求，以受有實際損害為
        要件（最高法院十八年上字第二一七○號、十九年上字第二三一六號判例意
        旨參照）。是原告因就醫所支出之計程車資，在五千六百元之範圍為請求，
        核屬正當，應予准許，逾此部分之請求，因未能證明實際有此損害，揆諸前
        揭最高法院見解，尚難准許，應予駁回。
  （三）急救費用部分：
        原告主張支出急救費用六千六百四十元，雖據其提出救護車費用收據一紙，
        惟查該收據上之金額除救護車資五千七百二十元外，尚有訴訟費用九百二十
        元，然我國之訴訟制度中，尚無就救護車之車資中，另徵訴訟費用之例，是
        原告此部分之請求，在實際支出之車資五千七百二十元範圍內為正當，應予
        准許，逾此部分之請求，則非必要且無理由，應予駁回。
  （四）不能工作之損失部分：
        原告主張其受傷前於八十八年一月二日至八十八年二月五日在蒸盛營造有限
        公司任職臨時工，每日工資一千八百元，業據提出蒸盛營造有限公司出具之
        在職證明乙紙為證，堪信為真實，被告就此雖抗辯稱台東地區臨時工之工資
        沒有這麼高云云，惟未舉證證明，尚難採信。另原告主張因被告此次侵權行
        為致腎臟破裂致無法工作，請求自八十八年二月十二日起至同年五月三十一
        日止計一百零九日之工資損失二十萬八千零八十一元等語。惟查原告初始自
        承係擔任臨時工，故每月至少工作二十天，且無薪資證明（見本院八十九年
        三月一日筆錄），繼而聲稱每天都有工作，連假日亦同（見本院八十九年五
        月二十四日言詞辯論筆錄），本院審酌臨時工作之性質，當無每日皆有工作
        可做之理，且假日工作亦與常理不符，是原告所陳，尚難採信。則參照原告
        所提前開在職證明八十八年二月份僅工作至二月五日，至本件侵權行為發生
        之日即同年二月十一日止，原告於八十八年二月份即有六天無工作可做，另
        衡諸一般勞工每七日中至少有一日之休息，則以每星期日為休息基準日，原
        告該月份尚有二月十四日、二十一日、二十八日共三天之例假日，是原告二
        月份至少有九天無工作可作，亦即八十八年二月份原告有二十八分之九的比
        例為休息日數，據此，本院認原告每月不能工作期間內之總日數，至少應有
        二十八分之九之比例為休息日，始為適當。再查，原告於八十八年二月十一
        日受傷後至財團法人佛教慈濟綜合醫院就診住院至同年二月二十四日止，後
        因血塊吸收，於同年三月六日再住入同醫院行腎臟造廔手術引流，至同年三
        月十二日出院，並於同年三月三十日又至同醫院移除腎臟廔管，此有財團法
        人慈濟綜合醫院於八十八年三月三十日開立之診斷證明書附卷可稽，且在此
        同一期間內，原告亦分別於同年二月二十七日至三月四日止，至臺灣省立台
        東醫院治療，同年三月二十四日、二十五日至陳仁祐診所治療，此亦有前開
        各院所開立之醫療費用收據各一紙在卷足按，是堪認此期間內，原告因手術
        治療致無法工作之事實為真實，至八十八年三月三十一日以後，原告僅分別
        於同年四月七日至關強內科診所、同年四月二十八日及同年五月五日至東甯
        診所、同年五月十四日至明德中醫醫院、同年五月三十一日至關強內科診所
        掛號門診共五次，以每次拿藥二至三天計，原告尚不須每天服藥，此有各該
        院所之醫療費用收據共五紙在卷可憑，即難遽認此期間原告係處於無法工作
        之狀態，且原告就此期間內何以無法工作亦未提出其他證據以資證明，是本
        院認本件原告因受傷無法工作之期間應自八十八年二月十二日起至同年三月
        三十日止共四十七日為當。則扣除二十八分之九之休息日數，原告此期間之
        工作天數應為三十二天（47－〔47×9／28〕＝32，小數點以下四捨五入；
        下同），每天工資以一千八百元計，不能工作之損失合計為五萬七千六百元
        （32×1800＝57600），是原告就此部分之損失請求，於五萬七千六百元之
        範圍內為有理由，應予准許，逾此部分之請求則無理由，應予駁回。
  （五）非財產上之損害：
        原告主張因被告之傷害行為致腎臟破裂，當時驚嚇過度，事後病痛不堪，精
        神受有極大痛苦，請求非財產上損害二十九萬九千四百六十五元，本院審酌
        被告所受傷害非輕，住院及門診多次，精神上自有相當痛苦，且被告事後一
        再迴避責任，足以加深原告精神痛苦及事發當時原告亦有飲酒且先逞兇惡之
        勢（見前開各審刑事判決），又兩造學歷、皆已成家及每月收入（見本院八
        十九年五月二十四日言詞辯論筆錄）等一切情況，認原告請求二十九萬九千
        四百六十五元之非財產上損害，尚嫌過高，應予核減為十萬元，始為適當。
  （六）綜上，合計原告得請求被告賠償之金額為十九萬五千九百三十六元。
五、從而原告依侵權行為之法律關係，請求被告給付十九萬五千九百三十六元，及自
    起訴狀繕本送達之翌日即八十八年十二月三十日起至清償日止，按年息百分之五
    計算之利息，洵屬正當，應予准許，逾此部分之請求，則非正當，應予駁回。
六、原告陳明願供擔保，聲請宣告假執行，經核其勝訴部分，並無不合，爰酌定相當
    擔保金額准許之；至原告敗訴部分，其假執行之聲請，已失所附麗，應予駁回。
七、本件判決基礎已臻明確，兩造其餘之攻擊防禦方法及舉證，核與判決結果無影響
    ，毋庸一一論列，併此敘明。
據上論結，本件原告之訴為一部有理由、一部無理由，依民事訴訟法第七十九條但書
、第三百九十條第二項，判決如主文。
中      華      民      國    八十九    年      六      月      七      日
                                    臺灣臺東地方院法院民事庭
~B審判長法官  簡慧娟
~B法      官  范智達
~B法      官  張震武
右為正本係照原本作成
如對本判決上訴須於判決送達後廿日內向本院提出上訴狀。(須附繕本)
「切勿逕送上級法院」
中      華      民      國    八十九    年      六      月      十七    日
~B法院書記官  李學華


司法院資訊處製作；財團法人民間司法改革基金會備份。
